【裁判字號】    98,訴,492
【裁判日期】    990722
【裁判案由】    侵權行為損害賠償
【裁判全文】
臺灣臺南地方法院民事判決               98年度訴字第492號
原      告  丙○○○即吳國樑.
            乙○○即吳國樑之.
            甲○○即吳國樑之.
訴訟代理人  蘇文奕  律師
            陳郁芬  律師
被      告  丁○○原名杜珮慈.
訴訟代理人  李孟仁律師
上列當事人間請求侵權行為損害賠償事件，本院於民國99年7 月
8 日言詞辯論終結，判決如下：
    主  文
被告應給付原告壹萬零伍佰貳拾柒元，及自民國九十八年一月十
五日起至清償日，按週年利率百分之五計算之利息。
原告其餘之訴駁回。
訴訟費用由被告負擔百分之一，餘由原告負擔。
本判決第一項得假執行；但被告如以新臺幣壹萬零伍佰貳拾柒元
為原告預供擔保，得免為假執行。
原告其餘假執行之聲請駁回。
    事實及理由
一、本件起訴時之原告吳國樑於本件訴訟進行中死亡，有戶籍謄
    本1 份在卷可按（參見本院民國98年度訴字第492 號卷宗第
    343 頁），其繼承人即原告丙○○○、乙○○、甲○○業於
    99年5月21日依法聲明承受訴訟，核無不合，應予准許。
二、本件原告主張：被告於97年2 月4 日22時50分許，騎乘車牌
    號碼MZ3 －723 號重型機車，沿臺南市○○路○ 段外側車道
    ，由北向南方向行駛，行經臺南市○○路○ 段230 巷巷口，
    劃有分向限制線路段時，本應注意車前狀況，並隨時採取必
    要之安全措施；而依當時情形，並無不能注意之情事，竟疏
    於注意，撞及違反道路交通安全規則，自其左側穿越臺南市
    ○○路之吳國樑，致吳國樑因而倒地，受有創傷性雙側腦出
    血、左側顱骨骨折併缺損、右腳趾多處小擦傷等傷害。吳國
    樑因被告上開行為，受有下列損害：
    (1)醫療費用之損害：吳國樑因受前開傷害，前往財團法人屏
      東基督教醫院（下稱屏東基督教醫院）、郭綜合醫院及臺
      南市立醫院治療，共計自費支出醫療費用新臺幣（下同）
      50,863元。
    (2)增加生活上需要之損害：
      (甲)看護費用支出之損害：吳國樑因前開車禍事故，致語言
        及行動重大障礙，日常生活無法自理，必需僱請看護照
        顧；自97年2 月22日起至97年11月20日止，因僱請看護
        照顧，共計支出看護費用515,600 元；又自97年3 月10
        日起至98年11月30日止，前往如新護理之家看護中心（
        下稱如新護理之家）居住，共計支出費用614,468 元；
        另自97年11月20日起至99年5 月1 日死亡之日止，前後
        17月又11日，僱請外籍勞工擔任看護照顧，共計支出費
        用361,153 元。總計支出看護費用1,491, 221元。
      (乙)清潔用品費用支出之損害：吳國樑因前開傷害，自97年
        2 月4 日起至99年4 月3 日止，共計支出清潔用品費用
        53,980元。
      (丙)輪椅費用支出之損害：吳國樑因受前開傷害，購買輪椅
        而支出輪椅費用12,000元。
    (3)喪失勞動能力之損害：吳國樑因前開車禍事故而喪失勞動
      能力，爰請求被告賠償吳國樑自97年2 月4 日起至99年5
      月1 日死亡之日止，前後26月又28日，每月以43,900元計
      算所得之喪失勞動能力之損害1,182,373 元。
    (4)非財產上之損害：吳國樑因被告前揭行為受有上開傷害，
      歷經多次手術治療，仍呈中度意識障礙、四肢無力、言語
      不清、溝通能力受損，精神上所受之煎熬，極為重大，受
      有非財產上之損害3,000,000 元。
    茲因吳國樑與被告對於前開車禍事故之過失比例為六比四，
    再扣除財團法人汽車交通事故特別補償基金（下稱特別補償
    基金）業已給付吳國樑之補償1,332,262 元，被告尚應賠償
    吳國樑983,913 元；又吳國樑業於99年5 月1 日死亡，原告
    為吳國樑之繼承人，爰本於繼承之法律關係及民法第184 條
    第1 項前段規定，或本於繼承之法律關係及民法第191 條之
    2 規定，提起本訴，請求本院擇一而為原告勝訴之判決。另
    被告雖抗辯因前開車禍事故受有醫療費用之損害，惟未舉證
    證明確因前開車禍事故而支出，且為醫療上所必要；另被告
    所受傷害尚屬輕微，被告抗辯受有非財產上之損害500,000
    元，顯然過高；且被告對於前開車禍事故之發生，與有過失
    等語。並聲明求為判決：被告應給付原告983,913 元，及自
    刑事附帶民事訴訟擴張聲明狀繕本送達被告之翌日起至清償
    日止，按週年利率5%計算之利息，並願供擔保，請准宣告假
    執行。
三、被告抗辯：當時因有3 輛機車於前方行駛，阻擋視線，又為
    深夜，且距離前開車禍事故發生地點100 公尺內設有行人穿
    越道，被告信賴他人應能遵守道路交通安全規則之規定，而
    隨著前方機車之行駛路線行駛，豈有未注意車前狀況之情事
    ？被告於前揭時地騎乘上開機車，並未違反道路交通安全規
    則之規定，於發現吳國樑時，約僅4 、5 公尺，加上反應距
    離，任何人均無避免碰撞之可能，被告對於前開車禍事故之
    發生，並無過失；再吳國樑並無需人看護之必要，縱認吳國
    樑無法不依協助而獨立行走及照料自身所需，吳國樑在如新
    護理之家居住，已有人照料起居生活，毋須再請他人看護，
    原告主張吳國樑於如新護理之家居住，同時需要聘請看護或
    外藉勞工擔任看護照顧，顯無必要；又原告以前開車禍事故
    發生後1 年之情形，計算吳國樑至死亡時所應支出之清潔用
    品費用，應與事實不符，且原告提出之收據僅為吳國樑家屬
    購買之憑證，與其事實上使用之必要，不全然相符，原告應
    舉證證明每年所應支出清潔用品費用之金額及其必要，並應
    舉證證明購買輪椅支出12,000元之必要；再否認吳國樑每月
    薪資43,900元，原告應舉證證明，至原告雖提出投保單位保
    險對象異動暨減免清冊為證，並據以主張吳國樑於前開車禍
    事故發生當時每月可領薪資43,900元，惟吳國樑為普翊有限
    公司之負責人，本得任意決定勞工保險之投保薪資，吳國樑
    實際上是否確有前開薪資所得，尚乏實據，且普翊有限公司
    為貿易公司，吳國樑並非從事勞力工作之從業人員，其勞動
    能力之價值若干，尚難評估，亦未見原告證明，原告主張吳
    國樑因喪失勞動能力受有1,182,373 元之損害，尚乏證明；
    又前開車禍事故之發生，吳國樑為主要之肇事原因，且吳國
    樑為公司負責人，被告名下並無財產，復需扶養父、母，原
    告請求被告賠償之非財產上之損害賠償，顯然過高；另吳國
    樑於前開車禍事故發生以後，經送臺南市立醫院急救，經臺
    南市立醫院抽血結果，血液中酒精濃度為10mg/dl ，足見吳
    國樑於前開車禍事故發生當時確有飲酒，意識狀況並不清楚
    ，乃因無法注意當時狀況而違規穿越臺南市○○路，吳國樑
    應係自陷於前開車禍事故之危險，被告縱有過失，雙方過失
    責任之比例為九比一，甚至有得免除賠償責任之情事；又被
    告因前開車禍事故，受有醫療費用之損害1,290 元、非財產
    上之損害500,000 元，如本院認原告之請求為有理由，併以
    對於原告所負之前開債務，與原告對於被告所負之前開債務
    ，互為抵銷等語。並聲明求為判決：吳國樑之訴駁回，如受
    不利之判決，願供擔保，請准免為假執行。
四、兩造不爭執之事項：
  (一)被告於97年2 月4 日22時50分許，騎乘車牌號碼MZ3 －723
    號重型機車，沿臺南市○○路○ 段外側車道，由北向南方向
    行駛，行經臺南市○○路○ 段230 巷巷口，劃有分向限制線
    路段時，撞及違反道路交通安全規則，自其左側穿越臺南市
    ○○路之吳國樑，致吳國樑因而倒地，受有創傷性雙側腦出
    血、左側顱骨骨折併缺損、右腳趾多處小擦傷等傷害。
  (二)吳國樑因受前開傷害，前往屏東基督教醫院、郭綜合醫院及
    臺南市立醫院治療，共計自費支出醫療費用50,863元。
  (三)被告因前揭行為涉犯之過失傷害案件，經本院刑事庭以97年
    度交易字第408 號刑事案件審理結果，認被告涉犯過失傷害
    人致重傷罪，判處有期徒刑3 月，如易科罰金，以1,000 元
    折算1 日。
  (四)吳國樑因本件車禍事故，已向受特別補償基金委任之國泰世
    紀產物保險股份有限公司（下稱國泰世紀保險公司）領取補
    償1,332,262 元。並有國泰世紀保險公司98年7 月13日書函
    影本、98年9 月17日（98）法字第F00 －56號函文1 份在卷
    可按（參見本院98年度訴字第492 號卷宗第119 頁、第128
    頁）。
  (五)吳國樑於99年5 月1 日死亡，原告為其繼承人，尚未分割遺
    產。
五、本件之爭點：
  (一)被告應否負侵權行為損害賠償責任？
  (二)原告所得請求賠償之項目及金額為何？
六、得心證之理由：
  (一)被告應否負侵權行為損害賠償責任？
    1.查，本件原告主張被告於97年2 月4 日22時50分許，騎乘
      車牌號碼MZ3 －723 號重型機車，沿臺南市○○路○ 段外
      側車道，由北向南方向行駛，行經臺南市○○路○ 段230
      巷巷口，劃有分向限制線路段時，撞及違反道路交通安全
      規則，自其左側穿越臺南市○○路之吳國樑，致吳國樑因
      而倒地，受有創傷性雙側腦出血、左側顱骨骨折併缺損、
      右腳趾多處小擦傷等傷害之事實；為被告於言詞辯論時所
      不爭執，依民事訴訟法第280 條第1 項之規定，視同自認
      ；此外，復有道路交通事故現場圖、道路交通事故調查報
      告表(一)、(二)影本各1 份、現場照片影本8 幀附於臺灣臺南
      地方法院檢察署97年度交查字第1401號卷宗足稽（參見臺
      灣臺南地方法院檢察署97年度交查字第1401號卷宗第20頁
      至第22頁、第9 頁至第12頁），業經本院依職權調取上開
      卷宗核閱屬實，原告主張之前揭事實，自堪信為真正。
    2.次查，吳國樑於前揭時日，乃以步行之方式穿越上開道路
      ，為兩造所不爭執，可知吳國樑於前揭時地，穿越上開道
      路之速度不快；又當時天候晴，夜間有照明，道路係柏油
      路面，乾燥無缺陷，亦無任何障礙物，視距良好，且前揭
      車禍事故發生地點附近，尚有深夜於騎樓營業、照明良好
      之檳榔攤，此有道路交通事故調查報告表(一)影本1 份、現
      場照片影本8 幀附於臺灣臺南地方法院檢察署97年度交查
      字第1401號卷宗足稽（參見臺灣臺南地方法院檢察署97年
      度交查字第1401號卷宗第21頁、第9 頁至第12頁），業經
      本院依職權調取上開卷宗核閱無訛，並無不能注意之情事
      ，被告於前揭時日，騎乘前開機車，行經前揭處所時，如
      能確實注意車前狀況，並隨時採取必要之安全措施，自可
      及早發現吳國樑穿越道路，及時煞車或閃避，避免前開車
      禍事故之發生，此參之原告具狀陳稱其前方有3 輛機車閃
      避穿越道路之吳國樑等語（參見本院98年度訴字第492 號
      卷宗第21頁），亦可明瞭，足見原告於前揭時日騎乘前開
      機車，行經前揭處所時，應有疏未注意車前狀況，並隨時
      採取必要之安全措施等情甚明。至被告雖抗辯：當時因有
      3 輛機車於前方行駛，阻擋視線，又為深夜，且距離前開
      車禍事故發生地點100 公尺內設有行人穿越道，被告信賴
      他人應能遵守道路交通安全規則之規定，而隨著前方機車
      之行駛路線行駛，豈有未注意車前狀況之情事？等語。惟
      查，縱令當時確有3 輛機車於被告前方行駛，亦無於被告
      行駛過程中完全阻擋被告之視線，以致被告於吳國樑穿越
      前開道路之過程中，全然不能發現吳國樑之可能；再當時
      是否深夜、被告是否信賴他人應能遵守道路交通安全規則
      、是否隨著前方機車之行駛路線行駛，與被告於前揭時日
      騎乘前開機車行經前揭處所時，有無注意車前狀況，並無
      必然之關係，被告以前開理由，據以抗辯其豈有未注意車
      前狀況之情事？等語，自不足採。
    3.按汽車行駛時，駕駛人應注意車前狀況，並隨時採取必要
      之安全措施，道路交通安全規則第94條第3 項定有明文。
      查本件被告於前揭時日，騎乘前揭機車，行經上開處所，
      自應遵守上開道路交通安全規則之規定；而依當時天候晴
      ，夜間有照明，道路係柏油路面，乾燥無缺陷，亦無任何
      障礙物，視距良好，且前揭車禍事故發生地點附近，尚有
      深夜於騎樓營業、照明良好之檳榔攤，並無不能注意之情
      事，有如前述，竟疏於注意上情，以致撞及穿越道路之吳
      國樑，使吳國樑因而倒地，受有上開傷害，被告對於吳國
      樑所受之傷害，顯有過失，且其過失行為與吳國樑受傷之
      結果間具有相當因果關係甚明。
    4.至被告另雖抗辯：被告於前揭時地騎乘上開機車，並未違
      反道路交通安全規則之規定，且發現吳國樑時，約僅4 、
      5 公尺，加上反應距離，任何人均無避免碰撞之可能，被
      告對於前開車禍事故之發生，並無過失等語。惟查，被告
      於前揭時日，騎乘前開機車，行經前揭處所時，未注意車
      前狀況，並隨時保持必要之安全措施，業已違反道路交通
      安全規則第94條第3 項之規定，被告辯稱其於前揭時地騎
      乘上開機車，並未違反道路交通安全規則之規定，已與事
      實不符；又被告於前揭時日，騎乘前開機車，行經前揭處
      所時，如能確實注意車前狀況，並隨時採取必要之安全措
      施，自可及早發現吳國樑穿越道路，及時煞車或閃避，避
      免前開車禍事故之發生，已如前述，被告以其未遵守前開
      道路交通安全規則之規定，以致發現吳國樑時，約僅4 、
      5 公尺，任何人均無避免碰撞可能之結果，據以抗辯其對
      於前開車禍事故之發生，並無過失等語，自不足採。
    5.另被告因前揭行為涉犯之過失傷害案件，經本院刑事庭以
      97年度交易字第408 號刑事案件審理結果，認被告涉犯過
      失傷害人致重傷罪，判處有期徒刑3 月，如易科罰金，以
      1,000 元折算1 日，業經本院依職權調取上開卷宗核閱屬
      實，亦認被告對於吳國樑所受前開傷害，應有過失，而同
      此認定。
    6.至前開車禍事故，經臺灣臺南地方法院檢察署檢察官送請
      臺灣省臺南區車輛行車事故鑑定委員會（下稱臺南區鑑定
      委員會）鑑定，臺南區鑑定委員會雖認原告依現有資料研
      析尚無發現違規駕駛之行為；嗣經臺灣臺南地方法院檢察
      署檢察官再送臺灣省車輛行車事故覆議鑑定委員會（下稱
      覆議鑑定委員會）鑑定，覆議鑑定委員會則認被告駕駛重
      型機車，未注意車前狀況，為肇事次因，此有臺南區鑑定
      委員會臺南區970471號鑑定意見書、覆議鑑定委員會覆議
      字第971270號覆議意見書各1 份附於臺灣臺南地方法院檢
      察署97年度交查字第1401號卷宗足稽（參見臺灣臺南地方
      法院檢察署97年度交查字第1401號卷宗第8 頁、第51頁、
      第52頁），業經本院依職權調取上開卷宗核閱屬實。惟臺
      南區鑑定委員會前開鑑定意見疏未注意原告未注意車前狀
      況，並隨時採取必要之安全措施，覆議鑑定委員會前揭鑑
      定意見疏未注意被告未隨時採取必要之安全措施，違反道
      路交通安全規則第94條第3 項規定，均有未洽，本院不予
      參酌，附此敘明。
    7.再按，因故意或過失，不法侵害他人權利者，負損害賠償
      責任；不法侵害他人之身體或健康者，對於被害人因此喪
      失或減少勞動能力或增加生活上需要時，應負損害賠償責
      任；不法侵害他人之身體、健康、名譽、自由、信用、隱
      私、貞操，或不法侵害其他人格法益而情節重大者，被害
      人雖非財產上之損害，亦得請求賠償相當之金額；前項請
      求權，不得讓與或繼承。但以金額賠償之請求權已依契約
      承諾，或已起訴者，不在此限。民法第184 條第1 項前段
      、第193 條第1 項、第195 條第1 項、第2 項分別定有明
      文。次按，繼承人自繼承開始時，除本法另有規定外，承
      受被繼承人財產上之一切權利、義務。但權利、義務專屬
      於被繼承人本身者，不在此限。民法第1148條第1 項亦有
      明文。查，被告因過失傷害吳國樑之身體，已如前述，揆
      之前揭規定，對於吳國樑所受醫療費用損害、增加生活上
      需要之損害－看護費用支出之損害、清潔用品費用支出之
      損害、輪椅費用支出之損害、喪失勞動能力之損害及非財
      產上之損害，自應負損害賠償責任。次查，原告為吳國樑
      之繼承人；而吳國樑對於被告之財產上之損害賠償債權，
      並非專屬於吳國樑本身之財產上權利，吳國樑對於被告之
      非財產上之損害賠償債權，則已起訴，得以繼承，揆之前
      揭規定，原告自應自吳國樑於99年5 月1 日死亡而繼承開
      始時，承受原屬於吳國樑之前開債權。準此，原告本於繼
      承之法律關係及民法第184 條第1 項前段之規定，請求被
      告賠償吳國樑所受之醫療費用損害、增加生活上需要之損
      害－看護費用支出之損害、清潔用品費用支出之損害、輪
      椅費用支出之損害、喪失勞動能力之損害及非財產上之損
      害，洵屬有據。
  (二)原告所得請求賠償之項目及金額為何？
    1.茲就原告所得請求損害賠償之項目及金額，應否准許，析
      述如下：
      (1)醫療費用之損害：本件原告主張吳國樑因受前開傷害，
        前往屏東基督教醫院、郭綜合醫院及臺南市立醫院治療
        ，共計自費支出醫療費用50,863元之事實，業據其提出
        屏東基督教醫院收據影本12紙、郭綜合醫院收據影本8
        紙、臺南市立醫院門診收據影本2 紙為證（參見本院97
        年度交附字第166 號卷宗第11頁至第16頁、本院98年度
        訴字第492 號卷宗第362 頁至第365 頁）；為被告於言
        詞辯論時所不爭執，依民事訴訟法第280 條第1 項之規
        定，視同自認，堪信為真；又依吳國樑當時受傷之程度
        ，前開醫療費用之支出，核屬必要，吳國樑請求被告賠
        償醫療費用之損害50,863元，應屬正當。
      (2)增加生活上需要之損害：
        看護費用支出之損害－
          (甲)本院於98年9 月9 日向屏東基督教醫院函詢吳國樑
            當時之健康狀況、依當時之健康狀況，是否終身無
            法自理生活？有無復健回復之可能？有無僱請看護
            照顧之必要？若有必要，需要全日或半日看護？如
            已住在安養中心，有無另外僱請看護之必要？如已
            僱請看護，基於醫療之考量，有無再住於安養中心
            之必要？屏東基督教醫院於98年10月20日函覆略以
            ：吳國樑目前昏迷指數仍為12分，意識不完全清醒
            ，言語溝通有嚴重障礙，肢體癱瘓程度符合肢殘類
            中度，四肢肌力：左側肢體肌力皆為3 至4 分，右
            上肢肌力為2 分，右下肢肌力為2 分，因吳國樑目
            前仍持續有癲癇且須藥物持續控制之後遺症，依照
            1 年半以上之恢復狀況，吳國樑終身無法自理生活
            ；即使持續復健日後仍完全無法自理生活；又因吳
            國樑終身無法自理生活，一定需要僱請看護照顧生
            活，避免發生意外；另僱請看護照顧生活，必須全
            日看護照顧生活；若吳國樑已住在安養中心，安養
            中心自有人力照顧病患，此時不需額外僱請看護照
            顧生活，若吳國樑已經僱請全日看護照顧生活，已
            無住在安養中心照顧生活之必要，兩者擇一方式即
            可，有屏東基督教醫院98年10月20日（98）屏基醫
            外字第9810049 號函所附之該院神經外科回函1 份
            在卷可按（參見本院98年度訴字第492 號卷宗第
            148 頁），堪認吳國樑自前開車禍事故發生以後，
            終身需人全日看護照顧生活，或居住於安養中心，
            惟兩者擇一方式即可。準此，原告主張因吳國樑受
            前開傷害，自97年2 月22日起至99年5 月1 日死亡
            之日止，需要僱請看護全日照顧或居住於安養中心
            部分，應堪採信；原告主張居住於安養中心，同時
            需要僱請看護全日照顧部分，則無足取。
          (乙)原告主張吳國樑自97年2 月22日12時起至97年3 月
            10日12時止，於屏東基督教醫院僱請看護照顧，共
            計支出看護費用33,600元；吳國樑自97年11月20日
            起至99年5 月1 日，前後17月又11日，僱請外籍勞
            工擔任看護照顧，共計支出費用361,153 元之事實
            ，業據其提出病患聘僱照顧服務員費用代收轉付證
            明單影本2 份、看護工所得薪資及應付其他費用計
            算表影本1 份、繳款單影本8 份、行政院勞工委員
            會就業安定費收據影本6 份為證（參見本院97年度
            交附字第166 號卷宗第17頁、98年度訴字第492 號
            卷宗第367 頁至第372 頁），堪信為真。再如新護
            理之家乃安養中心，為兩造所不爭執；原告自97年
            3 月10日起至97年11月19日止，於如新護理之家居
            住，共計支出月費194,599 元（計算式：17,032＋
            24,000＋24,000＋23,000＋23,000＋23,000＋
            23,000＋23,000＋23,000×19/30 ＝194,599 ，小
            數點以下四捨五入）之事實，有如新護理之家99年
            3 月17日南市如新字第0990302 號函所附住民住院
            期間收費明細表1 份在卷足據（參見本院98年度訴
            字第492 號卷宗第309 頁），堪認屬實。從而，原
            告請求被告賠償吳國樑因僱請看護照顧、居住於如
            新護理之家及僱請外籍勞工擔任看護照顧而支出之
            前開費用，共計589,352 元（計算式：33,600＋
            361,153 ＋194,599 ＝589,352 ），應屬正當。
          (丙)原告雖另請求被告賠償吳國樑自97年3 月11日起至
            97年11月20日僱請看護照顧而支出之費用482,000
            元、自97年11月20日起至98年11月30日止，於如新
            護理之家居住而支出之費用357,656 元，及自97年
            3 月10日起至97年11月19日止，於如新護理之家居
            住而另外支出之費用62,213元。惟查，如新護理之
            家乃安養中心，已如前述，吳國樑自97年3 月10日
            起至97年11月19日止，業已居住於如新護理之家，
            揆之前揭說明，應無另外僱請看護照顧之必要；再
            吳國樑自97年11月20日起至98年11月30日止，業已
            僱請外籍勞工擔任看護照顧，揆諸上開說明，亦無
            重覆僱請看護照顧或繼續居住於如新護理之家之必
            要。其次，觀之如新護理之家99年3 月17日南市如
            新字第0990302 號函所附住民住院期間收費明細表
            所載（參見本院98年度訴字第492 號卷宗第309 頁
            ），可知原告自97年3 月10日起至97年11月19日止
            ，於如新護理之家居住，另外支出之費用62,213元
            乃掛號費、醫療耗材、雜項費用、復健活動費及其
            他費用，並非居住於如新護理之家之月費，復非每
            月均有支出，則前開另外支出之費用62,213元，是
            否屬於因看護照顧而必要支出之費用，即非無疑，
            而原告復未舉證證明前開另外支出之費用62,213元
            ，確屬央請如新護理之家看護照顧吳國樑而必要支
            出之費用，原告此部分之主張，自難採憑。從而，
            原告前開部分之請求，即非正當。
          (丁)綜上，原告請求被告賠償吳國樑看護費用支出之損
            害於589,352 元之範圍內，即屬有據；逾此部分之
            請求，則屬無據。
        清潔用品費用支出之損害：原告主張吳國樑因前開傷
          害，自97年2 月5 日起至99年4 月3 日止，支出清潔
          用品費用25,085元之事實，業據其提出收據影本5 份
          、估價單影本1 份、統一發票影本49份、送貨單影本
          12份為證（參見本院97年度交附字第166 號卷宗第35
          頁至第44頁、第54頁至第55頁），堪認屬實；又依吳
          國樑當時受傷之程度，前開清潔用品費用之支出，核
          屬必要，原告請求被告賠償清潔用品費用支出之損害
          25,085元，應屬正當；其次，原告主張吳國樑因前開
          傷害，自97年2 月5 日起至99年4 月3 日止，另外支
          出清潔用品費用28,895元之事實，未提出證據以實其
          說，原告此部分之主張，自不足採。
        輪椅費用支出之損害：吳國樑之身體狀況於98年3 月
          24日，呈現中度意識障礙，四肢肌力：左上肢4 分、
          左下肢4 至5 分、右上肢1 分、右下肢2 分，需要他
          人操控輪椅代步；於98年10月20日，昏迷指數為12分
          ，意識不完全清醒，言語溝通有嚴重障礙，肢體癱瘓
          程度符合肢殘類中度，四肢肌力：左側肢體肌力皆為
          3 至4 分，右上肢肌力為2 分，右下肢肌力為2 分，
          有屏東基督教醫院98年3 月24日診斷證明書及該院98
          年10月20日（98）屏基醫外字第9810049 號函所附之
          該院神經外科回函1 份在卷可按（參見本院98年度訴
          字第492 號卷宗第37頁、第148 頁），堪認有購買輪
          椅使用之必要；再原告主張吳國樑因受前開傷害，購
          買輪椅而支出12,000元之事實，業據其提出統一發票
          收據影本1 份為證（參見本院97年度交附字第166 號
          卷宗第53頁），堪信實在。從而，原告請求被告賠償
          輪椅費用12,000元，應屬有據。
      (3)喪失勞動能力之損害：按被害人因身體健康被侵害而喪
        失勞動能力所受之損害，其金額應就被害人受侵害前之
        身體健康狀態、教育程度、專門技能、社會經驗等方面
        酌定之，不能以一時一地之工作收入為準；又身體或健
        康受侵害，而減少勞動能力者，其減少及殘存勞動能力
        之價值，不能以現有之收入為準；所謂減少及殘存勞動
        能力之價值，應以其能力在通常情形下可能取得之收入
        為標準（最高法院63年臺上字第1394號判例意旨、61年
        臺上字第1987號判例意旨參照）。查，本院於98年9 月
        9 日向屏東基督教醫院函詢吳國樑當時之健康狀況，是
        否完全喪失勞動能力或僅減少勞動能力？若僅減少勞動
        能力，勞動能力減少若干？屏東基督教醫院於98年10月
        20日函覆略以：依吳國樑目前之健康狀況，其勞動能力
        已經完全喪失，有屏東基督教醫院98年10月20日（98）
        屏基醫外字第9810049 號函所附之該院神經外科回函1
        份在卷可按（參見本院98年度訴字第492 號卷宗第148
        頁），足認吳國樑於前開車禍事故發生後，業已喪失勞
        動能力無疑。次按，年逾勞動基準法所定之退休年齡者
        ，並非當然即無勞動能力，仍應視其個別情形為斷（最
        高法院84年度臺上字第2640號判決意旨參照）。查，吳
        國樑為35年3 月1 日生，有個人基本資料查詢結果1 紙
        在卷可按（參見本院98年度訴字第492 號卷宗第133 頁
        ），於前開車禍事故發生時為61歲，雖已逾當時即97年
        5 月14日修正公布前勞動基準法第54條關於強制退休年
        齡60歲之規定，惟參之原告前開車禍事故發生當時仍有
        工作，且吳國樑於99年5 月1 日死亡，死亡時尚未年滿
        65歲，並酌以勞動基準法第54條關於強制退休年齡之規
        定，於97年5 月14日業已提高為65歲，本院認如未發生
        前開車禍事故，吳國樑至死亡之日止，應仍有勞動能力
        。從而，原告請求被告賠償吳國樑自97年2 月5 日起至
        死亡之日即99年5 月1 日止喪失勞動能力之損失，應屬
        正當。其次，吳國樑於97年2 月4 日發生前開車禍事故
        ，於97年度之薪資所得共計43,900元，有稅務電子閘門
        財產所得調件明細表1 份在卷可按（參見本院98年度訴
        字第492 號卷宗第108 頁），衡諸吳國樑於前開車禍事
        故發生前尚可工作之身體健康狀態、教育程度為高級職
        業學校畢業，此有個人基本資料查詢結果1 份在卷可按
        （參見本院98年度訴字第492 號卷宗第133 頁）、擔任
        普翊有限公司負責人之社會經驗等情，本院認以其能力
        在通常情形下每月應可取得43,900元之收入，原告主張
        吳國樑於前開車禍事故發生前，每月薪資43,900元，應
        以每月薪資43,900元計算其喪失勞動能力之損害，尚稱
        適當。準此，吳國樑因前開車禍事故，自97年2 月5 日
        起至99年5 月1 日止，前後26月又28日，喪失勞動能力
        之損害共計1,182,373 元（計算式：43,900×26＋
        43,900×28/30 ＝1,182,373 ，小數點以下四捨五入）
        。從而，原告請求被告賠償吳國樑喪失勞動能力之損害
        1,182,373 元，應屬正當。
      (4)非財產上之損害賠償：查，吳國樑因被告前開行為受有
        創傷性雙側腦出血、左側顱骨骨折併缺損、右腳趾多處
        小擦傷等傷害，至屏東基督教醫院於98年10月20日函覆
        本院時，昏迷指數仍為12分，意識不完全清醒，言語溝
        通有嚴重障礙，肢體癱瘓程度符合肢殘類中度，四肢肌
        力：左側肢體肌力皆為3 至4 分，右上肢肌力為2 分，
        右下肢肌力為2 分，持續有癲癇且須藥物持續控制之後
        遺症，終身無法自理生活，即使持續復健日後仍完全無
        法自理生活，已如前述，其身體及精神受有相當之痛苦
        ，乃屬必然。又查，吳國樑為高級職業學校畢業，被告
        為專科學校畢業，為兩造所不爭執，並有個人基本資料
        查詢結果2 份在卷可按（參見本院98年度訴字第492 號
        卷宗第133 頁、第134 頁）；再吳國樑於前開車禍事故
        發生前，為普翊有限公司負責人，被告於前開車禍事故
        發生前，每月薪資約20,000元，於前開車禍事故發生後
        失業，為兩造所不爭執；又吳國樑名下有土地、建物、
        投資，被告名下並無不動產，有稅務電子閘門財產所得
        調件明細表2 份在卷足稽（參見本院98年度訴字第492
        號卷宗第74頁至第117 頁、第284 頁至第289 頁）。本
        院審酌兩造之學歷、經濟能力、吳國樑所受傷害之輕重
        等情，認原告請求被告賠償非財產損害賠償3,000,000
        元，尚屬過高，應核減為1,500,000 元為適當。
    2.次按，損害之發生或擴大，被害人與有過失者，法院得減
      輕賠償金額或免除之，民法第217 條第1 項定有明文。次
      按，行人穿越道路，設有行人穿越道、人行天橋或人行地
      下道者，必須經由行人穿越道、人行天橋或人行地下道穿
      越，不得在其100 公尺範圍內穿越道路。在禁止穿越、劃
      有分向限制線、設有劃分島或護欄之路段或三快車道以上
      之單行道，不得穿越道路。此參之道路交通安全規則第
      134 條第1 款、第3 款之規定自明。經查：
      (1)本件車禍事故發生之地點，劃有分向限制線，距離其
        24.6公尺處，有行人穿越道，有臺南市警察局第六分局
        99年4 月27日南市警六刑字第09946252850 號函及該函
        所附之道路交通事故現場圖影本1 份在卷可按（參見本
        院卷第333 頁、第334 頁），可見吳國樑於前揭時日，
        乃於劃有分向限制線，且100 公尺範圍內設有行人穿越
        道之處穿越道路。又吳國樑於上揭時日在前揭處所，穿
        越臺南市○○路時，本應注意遵守上開道路交通安全規
        則，不得於前揭處所穿越道路，而依當時天候晴，夜間
        有照明，道路係柏油路面，乾燥無缺陷，亦無任何障礙
        物，視距良好，且前揭車禍事故發生地點附近，尚有深
        夜於騎樓營業、照明良好之檳榔攤，並無不能注意之情
        事，已如前述，竟疏於注意貿然由前揭處所穿越，以致
        發生本件車禍事故，吳國樑對於本件車禍事故之發生，
        與有過失，且其過失行為與其所受之傷害結果，具有相
        當因果關係甚明。
      (2)另本件車禍事故，經臺灣臺南地方法院檢察署檢察官送
        請臺南區鑑定委員會鑑定，臺南區鑑定委員會認吳國樑
        徒步行走，違規穿越未注意左右來車，為肇事原因；嗣
        臺灣臺南地方法院檢察署檢察官再送覆議鑑定委員會鑑
        定，覆議鑑定委員會認吳國樑在劃有分向限制線路段，
        違規穿越道路，且未注意左右來車，為肇事主因，有臺
        南區鑑定委員會臺南區970471號鑑定意見書及覆議委員
        會覆議字第971270號覆議意見書各1 份附於臺灣臺南地
        方法院檢察署97年度交查字第1401號卷宗足稽（參見臺
        灣臺南地方法院檢察署97年度交查字第1401號卷宗第8
        頁、第51頁、第52頁），均認吳國樑於前開車禍事故之
        發生，應有過失。
      (3)至被告另雖抗辯：吳國樑於前開車禍事故發生以後，經
        送臺南市立醫院急救，經臺南市立醫院抽血結果，吳國
        樑血液中酒精濃度為10mg/dl ，足見吳國樑於前開車禍
        事故發生當時確有飲酒，意識狀況並不清楚，乃因無法
        注意當時狀況而違規穿越臺南市○○路，吳國樑應係自
        陷於前開車禍事故之危險等語。惟按，就醫學文獻所知
        ，酒精對人體造成之影響，於飲酒後血液中酒精濃度達
        50 mg/dl（約相當於吐氣所含酒精濃度0.25mg/l）時，
        屬於輕度中毒症狀，造成輕度協調功能降低；於飲酒後
        血液中酒精濃度達100mg/dl（約相當於吐氣所含酒精濃
        度0.5 mg/l）時，屬於輕到中度中毒症狀，出現反應較
        慢、感覺減低、影響駕駛之狀況；於飲酒後血液中酒精
        濃度達150 mg/dl （約相當於吐氣所含酒精濃度0.75mg
        /l）時，呈現思考改變，個性行為改變；於飲酒後血液
        中酒精濃度達200 mg/dl （約相當於吐氣所含酒精濃度
        1mg/l ）時，屬於中到重度中毒症狀，呈現步態不穩，
        噁心嘔吐，精神混惑不清晰，此有行政院國軍退除役官
        兵輔導委員會臺北榮民總醫院88年8 月5 日（88）北總
        內字第26868 號函影本1 份在卷足據（參見本院98年度
        訴字第492 號卷宗第385 頁至第387 頁）。查，吳國樑
        於前開車禍事故發生以後，經送臺南市立醫院急救，經
        臺南市立醫院於97年2 月4 日23時34分對其抽血進行血
        液中酒精濃度測試結果，吳國樑血液中酒精濃度為10mg
        /dl ，業經本院調取臺灣臺南地方法院檢察署97年度交
        查字第1401號卷宗核閱屬實（參見臺灣臺南地方法院檢
        察署97年度交查字第1401號卷宗第7 頁），並有臺南市
        ○○○道路交通事故當事人酒精測定紀錄表影本1 份在
        卷可按（參見本院98年度訴字第492 號卷宗第64頁），
        揆之前揭說明，可知吳國樑於前開車禍事故發生前，縱
        有飲用酒類，其血液中酒精濃度尚未達使其輕度協調功
        能降低之程度，遑論有何步態不穩、意識不清之情形，
        被告以吳國樑於前開車禍事故發生以後，經送臺南市立
        醫院急救，經臺南市立醫院抽血結果，吳國樑血液中酒
        精濃度為10mg/dl ，據以抗辯吳國樑於前開車禍事故發
        生當時確有飲酒，意識狀況並不清楚，乃因無法注意當
        時狀況而違規穿越臺南市○○路，吳國樑應係自陷於前
        開車禍事故之危險等語，自無足取。
      (4)本院斟酌吳國樑與被告之過失情節與程度，認被告應負
        40% 之過失責任，吳國樑則應負60% 之過失比例。被告
        抗辯：被告縱有過失，雙方過失責任之比例為九比一，
        甚至有得免除賠償責任之情事等語，並不足採。
    3.綜上，原告因前開車禍事故所得請求被告賠償之損害賠償
      金額，應為1,343,869 元【計算式：（50,863＋589,352
      ＋25,085＋12,000＋1, 182,373＋1,500,000 ）×40% ＝
      1,343,869 ，小數點以下四捨五入）。
    4.再按，特別補償基金依第40條規定所為之補償，視為損害
      賠償義務人損害賠償金額之一部分；損害賠償義務人受賠
      償請求時，得扣除之。強制汽車責任保險法第42條第1 項
      定有明文。查，吳國樑因本件車禍事故，已向受特別補償
      基金委任之國泰世紀保險公司領取補償1,332,262 元，為
      兩造所不爭執，並有國泰世紀保險公司98年7 月13日書函
      影本、98年9 月17日（98）法字第F00 －56號函文1 份在
      卷可按（參見本院98年度訴字第492 號卷宗第119 頁、第
      128 頁），揆之前揭規定，上開補償自應視為損害賠償義
      務人即被告損害賠償金額之一部分，被告受賠償請求時，
      得扣除之。準此，原告所得請求被告賠償之金額，經扣除
      吳國樑已向特別補償基金會領取之補償金，應為11,607元
      （計算式：1,343,869 －1,332,262 ＝11,607）。
    5.復按，二人互負債務，而其給付種類相同，並均屆清償期
      者，各得以其債務，與他方之債務，互為抵銷。但依債之
      性質不能抵銷或依當事人之特約不得抵銷者，不在此限。
      民法第334 條定有明文。本件被告抗辯因前開車禍事故，
      受有醫療費用之損害1,290 元、非財產上之損害500,000
      元，如本院認原告之請求為有理由，併以對於原告所負之
      前開債務，與原告對於被告所負之前開債務，互為抵銷等
      語，為原告所否認，主張：被告雖抗辯因前開車禍事故受
      有醫療費用之損害，惟未舉證證明確因前開車禍事故而支
      出且為醫療上所必要；另被告所受傷害尚屬輕微，被告抗
      辯受有非財產上之損害500,000 元，顯然過高；且被告對
      於前開車禍事故之發生，與有過失等語。查：
      (1)吳國樑於前揭時日，在臺南市○○路○ 段230 巷巷口，
        違反道路交通安全規則之規定，穿越臺南市○○路，致
        與被告騎乘之前開機車發生碰撞，使被告因而人、車倒
        地，受有左肩挫傷、左足背擦挫傷之傷害，為兩造所不
        爭執，並有臺南市立醫院診斷證明書影本1 份在卷可按
        （參見本院98年度訴字第492 號卷宗第66頁），應堪認
        定。再吳國樑於上揭時日在前揭處所，穿越臺南市○○
        路時，本應注意遵守道路交通安全規則之規定，不得於
        前揭處所穿越道路，而依當時天候晴，夜間有照明，道
        路係柏油路面，乾燥無缺陷，亦無任何障礙物，視距良
        好，且前揭車禍事故發生地點附近，尚有深夜於騎樓營
        業、照明良好之檳榔攤，並無不能注意之情事，已如前
        述，竟疏於注意貿然由前揭處所穿越，以致發生前開車
        禍事故，致被告受有上開傷害，吳國樑對於被告所受之
        傷害，顯有過失，且其過失行為與被告所受之傷害結果
        ，具有相當因果關係甚明。又吳國樑既因過失而傷害被
        告之身體，已如前述，揆之前揭規定，對於被告所受之
        醫療費用損害、非財產上之損害，自應負損害賠償責任
        。另原告為吳國樑之繼承人；而吳國樑對於被告所負之
        前開損害賠償債務，並非專屬於吳國樑本身之財產上義
        務，原告依民法第1148條第1 項之規定，自應自吳國樑
        於99年5 月1 日死亡而繼承開始時，承受原屬於吳國樑
        之前開損害賠償債務。
      (2)茲就被告所得請求原告之項目及金額，析述如下：
        醫療費用之損害：本件被告抗辯因受前開傷害，於臺
          南市立醫院自費支出800 元之事實，業據其提出臺南
          市立醫院急診收據影本2 份為證（參見本院98年度訴
          字第492 號卷宗第67頁），堪信為真；又依被告當時
          受傷之程度，前開醫療費用之支出，核屬必要，被告
          請求原告賠償此部分醫療費用之損害，即屬正當。次
          查，被告主張因受前開傷害，另外自行購買藥品而支
          出490 元之事實，雖據其提出免用統一發票收據影本
          1 紙、收據影本2 紙為證（參見本院98年度訴字第
          492 號卷宗第68頁、第69頁）。惟查，被告提出之免
          用統一發票收據影本1 紙，其上僅記載外傷藥品，收
          據影本2 紙，其中1 紙品名欄記載立可通眼膏及膠布
          、另外1 紙品名欄則記載立可通眼膏及網口，均難據
          以認定被告乃因前開車禍事故受傷，購買藥物治療而
          支出前開免用統一發票收據影本1 紙、收據影本2 紙
          所載之費用；而被告復未能舉出其他證據以實其說，
          被告此部分之抗辯，自不足採，被告請求原告賠償前
          開部分醫療費用之損害，即非正當。從而，被告請求
          原告賠償之醫療費用，於800 元之範圍內，洵屬有據
          ，逾此部分之請求，則屬無據。
        非財產上損害賠償：查，被告因吳國樑前開行為受有
          左肩挫傷、左足背擦挫傷之傷害，有如前述，傷害雖
          非重大，惟其身體及精神仍受有一定之痛苦，乃屬必
          然。本院審酌前述吳國樑與被告之學歷、經濟能力、
          被告所受傷害之輕重等情，認被告請求吳國樑賠償之
          非財產損害賠償500,000 元，尚屬過高，應核減為
          1,000 元為適當。
        本院斟酌吳國樑與被告之過失情節與程度，認吳國樑
          應負60% 之過失責任，被告則應負40% 之過失比例，
          經依上開過失比例計算結果，被告所得請求原告賠償
          之金額為1,080 元（計算式：1,800 ×60% ＝1,080
          ）。
      (3)綜上，本件被告應賠償原告11,607元，原告應賠償被告
        1,080 元，已如前述；又兩造所負債務，給付種類相同
        ，均屆清償期，復無依債之性質不能抵銷或依當事人之
        特約不得抵銷之情事，則被告以對於原告所負之前開債
        務，與原告對於被告所負之前開債務，互為抵銷，應屬
        正當。
      (4)從而，原告本於繼承之法律關係及民法第184 條第1 項
        前段規定，所得請求被告賠償之金額，經扣除前開兩造
        互為抵銷部分，應為10,527元（計算式：11,607－
        1,080 ＝10,527）。
    6.末按，給付無確定期限者，債務人於債權人得請求給付時
      ，經其催告而未為給付，自受催告時起，負遲延責任。其
      經債權人起訴而送達訴狀，或依督促程序送達支付命令，
      或為其他相類之行為者，與催告有同一之效力。遲延之債
      務，以支付金錢為標的者，債權人得請求依法定利率計算
      之遲延利息；應付利息之債務，其利率未經約定，亦無法
      律可據者，週年利率為5%，民法第229 條第2 項、第233
      條第1 項前段及第203 條分別定有明文。查，本件被告應
      為之前揭損害賠償給付，並無確定期限，且原告復未能舉
      證證明於起訴前曾向被告請求，惟被告既經原告提起刑事
      附帶民事訴訟送達刑事附帶民事訴訟起訴狀繕本，依民法
      第229 條第2 項之規定，自應自刑事附帶民事訴訟起訴狀
      繕本送達之翌日起，負遲延責任。從而，原告請求被告給
      付自刑事附帶民事訴訟擴張聲明狀繕本送達被告之翌日，
      即98年1 月15日起至清償日止，按週年利率5%計算之利息
      ，亦屬正當。
七、綜上所述，本件原告本於繼承之法律關係及民法第184 條第
    1項前段規定，請求被告給付10,527元，及自98年1月15日起
    至清償日止，按週年利率5%計算之利息，為有理由，應予准
    許。逾此部分之請求，為無理由，應予駁回。
八、原告雖另主張本於繼承之法律關係及民法第191 條之2 之規
    定，請求被告賠償。惟按，原告以單一之聲明，主張二以上
    訴訟標的，而請求法院擇一訴訟標的為其勝訴之判決者，乃
    所謂選擇訴之合併，原告依其中之一訴訟標的可獲全部受勝
    訴判決時，法院得僅依該項訴訟標的而為判決，對於其他訴
    訟標的無庸審酌；如各訴訟標的對於原告判決之結果不同，
    法院自應擇對原告最為有利之訴訟標的而為裁判（最高法院
    94年度臺上字第2311號判決意旨參照）。查本件原告乃以單
    一之聲明，主張本於繼承之法律關係及民法第184 條第1 項
    前段規定，或本於繼承之法律關係及民法第191 條之2 規定
    ，請求本院擇一訴訟標的為其勝訴之判決，本院既已認原告
    本於繼承之法律關係及民法第184 條第1 項前段規定所為之
    主張，洵屬有據，進而認定原告所得請求之金額有無理由，
    且縱令原告本於繼承之法律關係及民法第191 條之2 規定所
    為之請求，亦屬有據，因原告所得請求被告賠償之金額，亦
    應依前開說明為相同之認定，核與原告本於繼承之法律關係
    及民法第184 條第1 項前段規定所得請求之金額，並無二致
    ，對於原告判決之結果，並無不同，對原告而言，並未更為
    有利，揆諸前揭判決之意旨，本院自毋庸再就原告併為主張
    之本於繼承之法律關係及民法第191 條之2 規定所為之請求
    予以論述，附此敘明。
九、本判決第1 項乃所命給付之金額未逾500,000 元之判決，依
    民事訴訟法第389 條第1 項第5 款之規定，自應依職權宣告
    假執行；此部分雖經原告陳明願供擔保，聲請宣告假執行，
    惟其聲請不過促請法院職權發動，本院毋庸就其聲請為准駁
    之裁判，併此敘明。至原告敗訴部分，其假執行之聲請，已
    失所附麗，應予駁回。另被告陳明願供擔保請准免為假執行
    ，經核原告勝訴部分與法律規定相符，爰酌定相當之擔保金
    額宣告之。
十、本件事證已臻明確，兩造其餘攻擊防禦方法，於本院審酌後
    ，認與判決結果不生影響，爰不一一論述，併此敘明。
十一、據上論斷，本件原告之訴一部為有理由，一部為無理由，
      依民事訴訟法第79條、第389 條第1 項第5 款、第392 條
      第2項 ，判決如主文。
中    華    民    國    99    年    7    月    22     日
                      民事第三庭  法  官  伍逸康
以上正本係照原本作成。
如不服本判決，應於送達後20日內，向本院提出上訴狀並表明上
訴理由，如於本判決宣示後送達前提起上訴者，應於判決送達後
10日內補提上訴理由書（須附繕本）。
中    華    民    國    99    年    7     月    22    日
                                  書記官  盧昱蓁

司法院資訊處製作；財團法人民間司法改革基金會備份。
